臺灣嘉義地方法院民事判決
110年度重訴字第65號
原      告  詹郭麗玉
訴訟代理人  汪玉蓮律師


被      告  郭育岑  
上列當事人間請求代位分割共有物事件，本院於民國110年10月1
4日言詞辯論終結，判決如下：
    主  文
被告及鄭美雲、郭承諭、郭于綺、郭于甄、郭宜靜公同共有如附
表一所示被繼承人郭耀名之遺產，應按如附表二所示之應繼分比
例分配。
訴訟費用由被告負擔六分之一，餘由原告負擔。
    事實及理由
一、原告方面：
    緣原告於民國94年11月15日起陸陸續續借款給訴外人郭耀名
     (107年8月5日死亡)用以償還金融機構債務及私人借貸，惟
    郭耀名迄至死亡時未對原告清償，原告遂向郭耀名之繼承人
    即訴外人鄭美雲、郭承諭、郭于綺、郭于甄、郭宜靜及被告
    等6人提起返還代墊款之訴，經鈞院以109年訴字第472號判
    決上開6人應在繼承郭耀名之遺產範圍內，連帶給付原告新
    臺幣（下同）5,569,818元，原告並執上開判決書向被告及
    鄭美雲、郭承諭、郭于綺、郭于甄、郭宜靜聲請強制執行，
    由鈞院110年度司執字第4594號受理在案，過程中僅被告就
    其分擔額對原告為清償，原告遂對被告撤回強制執行，又因
    郭耀名所遺如附表所示之不動產（下稱系爭遺產）仍是公同
    共有，無法進行拍賣，為實現原告之債權，爰依民法第242
    條、第1164條規定，代位鄭美雲、郭承諭、郭于綺、郭于甄
    、郭宜靜請求分割郭耀名之遺產等語。並聲明：被告與鄭美
    雲、郭承諭、郭于綺、郭于甄、郭宜靜，應就被繼承人郭耀
    名所遺如附表一所示之土地及建物，由鄭美雲、郭承諭、郭
    于綺、郭于甄、郭宜靜及被告依附表二所示之應繼分比例分
    割為分別共有。
二、被告則以：被告已將其應分擔之債務部分對原告為清償，對
    本件分割遺產無意見等語。㈠
三、本院得心證之理由：
㈠、原告主張郭耀名死亡時尚積欠原告代墊款，原告遂向郭耀名
    之繼承人即被告與鄭美雲、郭承諭、郭于綺、郭于甄、郭宜
    靜提起返還代墊款之訴，經本院109年度訴字第472號判決上
    開6人應連帶給付原告5,569,818元，其中被告已將其應分擔
    額對原告清償，為此原告僅向鄭美雲、郭承諭、郭于綺、郭
    于甄、郭宜靜等人聲請強制執行，並經本院民事執行處以11
    0年度司執字第4594號返還代墊款執行事件受理在案。又被
    告與鄭美雲、郭承諭、郭于綺、郭于甄、郭宜靜依附表二所
    示之應繼分，公同共有郭耀名所遺如附表一所示之遺產，故
    系爭遺產現由被告與鄭美雲、郭承諭、郭于綺、郭于甄、郭
    宜靜等人公同共有等情，業經原告提出郭耀名繼承系統表、
    本院109年度訴字第472號判決影本、本院110司執字第4594
    號執行命令影本、系爭遺產土地及建物登記第一類謄本、嘉
    義市政府財政稅務局房屋稅籍證明書影本為憑（見本院卷第
    15-67頁），堪信原告上開主張為真實。
㈡、按債務人怠於行使其權利時，債權人因保全債權，得以自己
    之名義，行使其權利，但專屬於債務人本身者，不在此限；
    前條債權人之權利，非於債務人負遲延責任時，不得行使，
    但專為保存債務人權利之行為，不在此限，民法第242條、
    第243條分別定有明文。又繼承人自繼承開始時，除本法另
    有規定外，承受被繼承人財產上之一切權利、義務，民法第
    1148條第1項前段亦有明定，故繼承人於繼承開始後，其對
    遺產之權利，性質上即為具有財產價值之權利，遺產分割請
    求權，係在繼承之事實發生後，基於繼承權而發生，因繼承
    取得之財產，可供清償債務人之債務，且非專屬債務人本身
    之權利，故繼承人有怠於行使該形成權時，應得由債權人依
    民法第242條規定代位行使之。再按民法第242條關於債權人
    之代位權之規定，原為債務人怠於行使其權利，致危害債權
    人之債權安全，有使債權人得以自己之名義行使債務人之權
    利，以資救濟之必要而設，故而債權人行使代位權即應以保
    全其債權之必要為限。其所保全者，除在特定債權或其他與
    債務人之資力無關之債權，不問債務人之資力如何，均得行
    使代位權外，如為不特定債權或金錢債權，應以債務人怠於
    行使其權利，致陷於無資力，始得認有保全之必要，否則即
    無代位行使之餘地（最高法院88年度台上字第650號判決意
    旨參照）。經查，系爭遺產經被告及鄭美雲、郭承諭、郭于
    綺、郭于甄、郭宜靜繼承而公同共有，已如前述，而就此部
    分查無不能分割之情形，且各公同共有人間亦無公同共有關
    係存續期間或分管契約之約定，則鄭美雲、郭承諭、郭于綺
    、郭于甄、郭宜靜既為郭耀名之繼承人，依前揭說明，本即
    得隨時依法行使遺產分割請求權，以消滅其與被告前開所述
    就郭耀名所遺系爭遺產之公同共有關係，並依應繼分比例為
    分別共有。惟鄭美雲、郭承諭、郭于綺、郭于甄、郭宜靜因
    在繼承郭耀名遺產範圍內積欠原告債務迄未清償完畢，復未
    行使上開權利辦理遺產分割，以所分得財產清償對原告之上
    揭債務，堪認其有怠於行使權利之情事，則原告為保全其對
    鄭美雲、郭承諭、郭于綺、郭于甄、郭宜靜之債權，自得依
    民法第242 條之規定代位鄭美雲、郭承諭、郭于綺、郭于甄
    、郭宜靜請求分割系爭遺產，是原告請求即屬有據，應予准
    許。
㈢、次按各共有人，除法令另有規定外，得隨時請求分割共有物
    ；分割之方法不能協議決定，或於協議決定後因消滅時效完
    成經共有人拒絕履行者，法院得命為分配，民法第823條、
    第824條第2項定有明文，此於公同共有之共有物，亦經民法
    第830條第2項準用。再按遺產繼承人，除配偶外，依左列順
    序定之：一、直系血親卑親屬。二、父母。三、兄弟姊妹。
    四、祖父母；第1138條所定第一順序之繼承人，有於繼承開
    始前死亡或喪失繼承權者，由其直系血親卑親屬代位繼承其
    應繼分；同一順序之繼承人有數人時，按人數平均繼承，民
    法第1138條、第1140條、第1141條亦分別有所明定。經查，
    系爭遺產為被告及鄭美雲、郭承諭、郭于綺、郭于甄、郭宜
    靜繼承而公同共有，於客觀上均無不能分割之情形，亦如前
    述，則原告主張由被告及鄭美雲、郭承諭、郭于綺、郭于甄
    、郭宜靜，就系爭遺產按如附表二所示應繼分比例分配，分
    割為分別共有關係，經核此分割方案對全體繼承人利益均屬
    相當，且各繼承人間若分割為分別共有關係，其等可就所分
    得應有部分自由處分、設定負擔，對各繼承人均屬有利之事
    ，故原告請求由被告及鄭美雲、郭承諭、郭于綺、郭于甄、
    郭宜靜就系爭遺產按附表二所示應繼分比例分割為分別共有
    ，應屬適當、公平之分割方法，應予准許。
四、綜上所述，原告依民法第242 條、第1164條等規定，請求准
    由原告代位鄭美雲、郭承諭、郭于綺、郭于甄、郭宜靜，就
    被告及鄭美雲、郭承諭、郭于綺、郭于甄、郭宜靜就如附表
    一所示遺產，應按如附表二所示應繼分比例分割為分別共有
    ，為有理由，應予准許。
五、本件事證已臻明確，兩造其餘主張與攻擊防禦方法及所提證
    據，經審酌後認與本件判決之結果不生影響，爰不另一一論
    述，併此敘明。
六、另按因共有物分割、經界或其他性質上類似之事件涉訟，由
    敗訴當事人負擔訴訟費用顯失公平者，法院得酌量情形，命
    勝訴之當事人負擔其一部，民事訴訟法第80條之1 定有明文
    。經查，本件裁判分割遺產之形成訴訟，係因原告為實現對
    於被代位人鄭美雲、郭承諭、郭于綺、郭于甄、郭宜靜之債
    權所生，原告請求代位分割遺產雖有理由，惟關於訴訟費用
    ，應由被告按應繼分比例負擔，至鄭美雲、郭承諭、郭于綺
    、郭于甄、郭宜靜部分應由原告負擔，始屬公平，附此敘明
    。
七、訴訟費用負擔之依據：民事訴訟法第80條之1。
中　　華　　民　　國　　110 　年　　10　　月　　29　　日
                       民事第三庭法　官  曾文欣
以上正本係照原本作成。
如對本判決上訴須於判決送達後20日內向本院提出上訴狀（須按
對造人數提出繕本）。
如委任律師提起上訴者，應一併繳納上訴審裁判費。
中　　華　　民　　國　　110 　年　　10　　月　　29　　日
                                 書記官　陳慶昀  
附表一：
編號 遺產種類 郭耀名之遺產                        分割方法              1          土地                  嘉義市○段0○段000地號土地         （權利範圍：全部）                                                    左列編號1至3之遺產，均由被告及鄭美雲、郭承諭、郭于綺、郭于甄、郭宜靜按附表二所示應繼分比例分割為分別共有                                                                                                                        2          土地                  嘉義市○段0○段0000地號土地         （權利範圍：全部）                                                     3      房屋          嘉義市○段○○段0000○號 門牌號碼：嘉義市○區○○路000號房屋           （權利範圍：全部）                   

附表二：

編號 繼承人          應繼分比例 1    鄭美雲          6分之1    2    郭于綺          6分之1    3    郭承諭          6分之1    4    郭育岑          6分之1    5    郭于甄          6分之1    6    郭宜靜          6分之1